【裁判字號】    89,上訴,663
【裁判日期】    890525
【裁判案由】    誣告
【裁判全文】
臺灣高等法院高雄分院刑事判決          八十九年度上訴字第六六三號
    上  訴  人  台灣高雄地方法院檢察署檢察官
    上  訴  人
    即自訴人    甲○○
    被      告  丁○○
    被      告  丙○○
    被      告  乙○○
右上訴人因被告等誣告案件，不服臺灣高雄地方法院八十七年度自字第五四二號中華
民國八十九年三月卅一日第一審判決，提起上訴，本院判決如左：
      主      文
原判決撤銷，發回台灣高雄地方法院。
      理      由
一、原審判決意旨略以：按「同一案件，經檢察官依第二百二十八條規定開始偵查者
    ，不得再行自訴」，又「不得提起自訴而提起者，應諭知不受理之判決」，刑事
    訴訟法第三百二十三條第一項（民國八十九年二月九日修正公布）及第三百三十
    四條分別定有明文。又「修正刑事訴訟法施行前，已經開始偵查或審判之案件，
    除有特別規定外，其以後之訴訟程序，應依修正刑事訴訟法終結之」，刑事訴訟
    法施行法第二條亦有明文。本件自訴人自訴被告丁○○、丙○○、乙○○誣告，
    前經自訴人向臺灣高雄地方法院檢察署檢察官提出告訴，並經檢察官於八十六年
    十二月十七日開始偵查在案（見臺灣高雄地方法院檢察署八十六年度偵字第二九
    四五六號、八十七年偵字第一三九一三號及八十七年度偵續字第二四四號偵查卷
    ）。自訴人對同一案件，於檢察官開始偵查後之八十七年八月十二日向本院再行
    自訴，依照前開說明，逕為不受理之判決，並不經言詞辯論為之。
二、檢察官上訴意旨略以：按同一案件經檢察官依刑事訴訟法第二百二十八條規定開
    始偵查者，不得再行自訴，八十九年二月九日新修正公佈之刑事訴訟法第二百二
    十三條第一項雖有明文；惟按刑事訴訟法施行前已經開始偵查獲審判之案件，除
    有特別規定外，其以後之訴訟程序，應依修正刑事訴訟法終結之，刑事訴訟法施
    行法第二條亦有明文。是故，有關自訴程序從新原則，係指如何依新修正規定終
    結而言，至於在修正前已繫屬之自訴程序，雖發現有檢察官偵辦同一案件情事，
    基於起訴（公訴或自訴）恆定原則，仍難謂繫屬時自訴不合法，僅生依修正之自
    訴程序規定進行至終結時為止之問題。即新修正公佈之刑事訴訟法第二百二十三
    條第一項揭示之旨，端在已開始偵查之同一案件，法院不得再行受理自訴之提起
    ，並非對於修正前已繫屬而發現有檢察官亦偵辦同一案件之自訴案件不再受理而
    言，只要自訴時合法，不問該案於修正時施行時已繫屬在第一、二、或三審法院
    ，皆不得以發現有檢察官亦偵辦同一案件為由，遽認自訴不合法而為不受理判決
    。查本件自訴，經自訴人於八十九年二月九日新修正公佈之刑事訴訟法第二百二
    十三條第一項施行前提起，原審以該案業經檢察官偵辦在案為由，遽認自訴不合
    法而為不受理判決，揆之前揭說明，允有未宜。綜上所述，原判決用法尚嫌未洽
    ，爰依刑事訴訟法第三百四十四條第一項，第三百六十一條提起上訴，請將原判
    決撤銷，更為適當合法之判決。
三、本院查：
（一）我國刑事訴訟制度，關於犯罪之追訴，兼採國家追訴（公訴）與被害人追訴（
      自訴）制度，為免對同一案件重複追訴，禁止對同一案件二重起訴，就訴之提
      起，自訴制度與公訴制度原具相對等之地位，故刑事訴訟法第三百二十三條第
      一項原規定：「同一案件經檢察官終結偵查者，不得再行自訴。」惟八十九年
      二月九日修正公佈刑事訴訟法，就非告訴乃論之罪部分改採「公訴優先原則」
      ，修正刑事訴訟法第三百二十三條第一項規定為：「同一案件經檢察官依第二
      百二十八條規定開始偵查者，不得再行自訴。但告訴乃論之罪，經犯罪之直接
      被害人提起自訴者，不在此限。」依此，於刑事訴訟法八十九年二月九日修正
      公布前，檢察官已開始偵查，嗣於該條文修正後始由被害人提起自訴之案件，
      應認係不得提起自訴而提起，其自訴程序不合法，並無疑義；惟於刑事訴訟法
      第八十九年二月九日修正公布之前，檢察官已開始偵查，被害人並於刑事訴訟
      法八十九年二月九日修正公布前即已提起自訴之案件，是否有「程序從新原則
      」之適用，而認係不得提起自訴而提起之程序不合法，即值深究。
（二）依「程序從新原則」，法院受理跨越刑事訴訟法修正前後之案件，固以適用裁
      判時之法律為原則，惟此僅指刑事訴訟法修正後之程序應適用新法，並不足據
      以否定刑事訴訟法修正前訴訟程序進行之合法性，故刑事訴訟法施行法第二條
      規定：「修正刑事訴訟法施行前，已經開始偵查或審判之案件，除有特別規定
      外，其以後之訴訟程序，應依修正刑事訴訟法終結之。」是故，有關程序從新
      原則，係指其以後之訴訟程序如何依新修正規定終結而言。而此次新修正之刑
      事訴訟法第三百二十三條第一項「同一案件經檢察官依第二百二十八條規定開
      始偵查者，不得再行自訴。但告訴乃論之罪，經犯罪之直接被害人提起自訴者
      ，不在此限。」係關於已經開始偵查之同一案件，可否再行自訴之問題；前者
      係法律修正以後終結程序之問題，後者是訴訟繫屬之問題，二者不可相提並論
      。因此，在修正前已繫屬法院之自訴案件，縱有經檢察官開始偵查同一案件情
      形，基於起訴（公訴或自訴）恆定原則，仍難謂繫屬時自訴程序不合法，僅生
      已起訴之自訴案件應依修正之自訴程序規定進行至終結時為止之問題。亦即新
      修正公布之刑事訴訟法第三百二十三條第一項揭示之旨，端在已開始偵查之同
      一案件，法院不得再行受理自訴之提起，並非對於修正前已繫屬而發現有檢察
      官亦偵辦同一案件之自訴案件不再受理而言。因此，自訴人提起自訴時程序合
      法，於訴訟繫屬中，刑事訴訟法雖修正公布，亦不得以發現有檢察官已開始偵
      查同一案件為由，遽認自訴人所提起之自訴不合法，而為不受理判決。否則，
      自訴人於該條文修正前提起自訴，本係合法，嗣以修正公布之法律否定其合法
      性，無異將判斷自訴程序之合法與否，操控於法院結案之速度，自與刑事訴訟
      法施行法第二條規定意旨不符，且有違事理之平。
（三）由上可見，所謂「程序從新原則」，係指刑事訴訟法修正以後之訴訟程序，如
      何依新修正規定終結而言，修正後刑事訴訟法第三百二十三條第一項前段「同
      一案件經檢察官依第二百二十八條規定開始偵查者，不得再行自訴」，係關於
      已經開始偵查之同一案件，可否再行自訴之問題，在修正前已繫屬法院之自訴
      案件，縱有經檢察官開始偵查之同一案件情形，基於起訴恆定原則，尚難以刑
      事訴訟法嗣後修正，而認繫屬時之自訴程序不合法。本件自訴人等係於民國八
      十六年十二月十六日向原審具狀提起自訴，此有刑事自訴狀附於原審卷可憑，
      自訴人既早在刑事訴訟法八十九年二月九日修正公布施行前即已合法提起自訴
      ，其自訴程序並無不合法可言，揆諸前揭說明，原審逕為不受理判決，即有未
      洽。檢察官上訴意旨指摘原判決不當，為有理由，應由本院將原判決撤銷，發
      回原審另為處理，並不經言詞辯論為之。
四、據上論斷，應依刑事訴訟法第三百六十九條第一項、第三百七十二條，判決如主
文。
中    華    民    國     八十九     年       五       月     二十五     日
                              臺灣高等法院高雄分院刑事第三庭
                                  審判長法官  莊秋桃
                                        法官  陳中和
                                        法官  謝宏宗
右正本證明與原本無異。
如不服本判決，應於判決送達後十日內向本院提出上訴狀，其未述理由者並應於提
出上訴狀後十日內向本院補提理由書（應附繕本)。
                                      書記官  陳靖華
中    華    民    國     八十九     年       五       月     二十六     日
                                                                        Ｋ


司法院資訊處製作；財團法人民間司法改革基金會備份。
